【裁判字號】    91,訴,2115
【裁判日期】    920328
【裁判案由】    租佃爭議
【裁判全文】
臺灣板橋地方法院民事判決  九十一年度訴字第二一一五號
    原      告  乙○○
                丙○○
    共      同
    訴訟代理人  戊○○
    被      告  丁○○
    訴訟代理人  甲○○
右當事人間請求租佃爭議事件，本院判決如左：
    主    文
原告之訴駁回。
訴訟費用原告負擔。
    事    實
甲、原告方面：
一、聲明：
    被告應就坐落台北縣三峽鎮○○段二十五之八、二十五之九地號土地會同原告向
    台北縣三峽鎮公所辦理變更耕地出租人為被告、承租人為原告，並與原告續訂耕
    地三七五租約，租期自民國九十二年一月一日起至民國九十七年十二月三十一日
    止。
二、陳述：
（一）按文書，依其程式及意旨得認作公文書者，推定為真正。民事訴訟法第三百五
      十五條第一項定有明文，查本件訴外人周祿壽向林熊徵承租台北縣三峽鎮○○
      段二十五之八、二十五之九地號土地耕作，有台灣省台北縣私有耕地租約三礁
      字第十六號為憑，自應認為真正。又依本法所為之登記，有絕對效力，土地法
      第四十三條亦有明文。本件系爭土地上有三七五租約，亦有土地登記簿謄本可
      稽，被告空言否認原告之父周祿壽有承租系爭土地耕作之事實，自不足採。
（二）查訴外人林熊徵係板橋林家花園林本源之子，乃台灣四大家族之一，林家於台
      灣北部坐擁眾多田產，多數放租予佃農耕作，此乃眾所週知之事，原告之父周
      祿壽原即係林家佃農，嗣因台灣光復後政府於四十年間實施耕地三七五減租，
      以法律強制規定地主與佃農間之權利義務內容，並就已存在之耕地租賃於調查
      屬實後辦理耕地租約登記，始由台北縣三峽鎮公所於辦理耕地租約登記時記載
      本件租賃期間自三十八年一月一日起至四十三年十二月三十一日止，非指周祿
      壽與林熊徵間於三十八年一月一日另行合意訂立耕地租約。再者，被告雖辯稱
      林熊徵於三十三年間即已辭世，唯參諸被告係於三十五年十一月二十七日始出
      生，及光復後林家所有之土地田產均以林熊徵名義辦理登記等情，尚難謂本件
      耕地租約以林熊徵名義辦理出租人登記有何可疑，況本件耕地租約自登記後曾
      多次辦理續訂租約，最近一次續訂租約期間之六十八年一月一日至七十三年十
      二月三十一日，更係被告已辦妥土地繼承登記取得所有權之後，唯被告未於續
      訂租約時提出異議等情，益見被告否認系爭土地上之耕地租約，殊無理由。
（三）按出租人死亡，由繼承人繼承其出租耕地者；承租人死亡，由現耕繼承人繼承
      承租權者，應申請租約變更登記，台灣省耕地租約登記辦法第四條定有明文。
      查本件系爭土地耕地租約原出租人林熊徵與承租人周祿壽均已辭世，自應由繼
      承耕地所有權之被告與繼承承租權之原告共同申請租約變更登記。又耕地租約
      於租期屆滿時，除出租人依本條例收回自耕外，如承租人願繼續承租者，應續
      訂租約。耕地三七五減租條例第二十條亦有明文，查本件被告並無自任耕作之
      能力，亦無耕地三七五減租條例所規定得收回自耕之事由，原告自原承租人周
      祿壽辭世後，即在系爭土地上自任耕作，有繼續承租之事實，被告應與原告續
      訂租約，並依證物一耕地租約之租賃期間所載，被告應與原告續訂最新租約期
      間為九十二年一月一日起至九十七年十二月三十一日止（三十八年一月一日後
      每六年一期）。
（四）被告既不否認原證一租約係三峽鎮公所制作之公文書，自應推定該租約之形式
      及其所記載之內容為真正，且耕地三七五減租條例第六條第一項耕地租約登記
      之規係為保護佃農及謀舉證上便利而設（最高法院五十一年台上字第二六二九
      號判例參照），本件耕地租約既經登記，被告強令原告舉證於法不合。又耕地
      之租賃，固屬私權關係，但行政機關依耕地三七五減租條例第六條規定，辦理
      租約訂立、變更、終止或換約之登記，則係本行政權之作用，而為公法上之單
      獨行為，不能謂非處分之性質，當事人對於此種登記處分如有不服，應許依訴
      願及行政訴訟程序請求救濟。行政法院五十一年判字第一五二號判例亦有明文
      ，查耕地三七五減租條例於四十年六月七日公佈施行，嗣同年月十四日行政院
      指定台灣省為耕地三七五減租條例施行區域後，即由各地鄉鎮公所查明租佃事
      實後辦理登記，本件原告之父周祿壽因與被告之父林熊徵有租賃關係，經三峽
      鎮公所查明屬實始於四十二年七月辦理本件租約登記，並由前三峽鎮長李章榮
      出名為證明人，而當時耕地三七五租約之登記既係本行政權之作用，即非基於
      契約當事人之意思表示，故林熊徵縱於本件租約登記之四十二年七月時業已死
      亡，唯因台灣光復後板橋林家包含本件土地在內之土地均仍以林熊徵名義辦理
      所有權登記，三峽鎮公所辦理租約登記時自仍逕行記載土地所有權人林熊徵為
      出租人，此亦可請鈞院向台北縣三峽鎮公所（地址：台北縣三峽鎮○○路六十
      五號）函調其他登記林熊徵為出租人之耕地租約，足證其情。被告辯稱林熊徵
      業於三十五年十一月二十七日死亡、租約上林熊徵並未蓋章及林熊徵之地址記
      載錯誤等，均與本件租約登記之真正無關，況被告縱認租約登記不實，亦應先
      循訴願程序撤銷登記，方屬適法，其於本件訴訟否認兩造租賃關係，殊不足採
      。
（五）原告繳租收據雖因房屋於七十九年七月十九日失火而滅失，唯原告先祖於日據
      時期起即向林家承租土地耕作，並有地政事務所之日據時期台帳及亦曾向林熊
      徵承租土地耕作之證人秦德義足憑，被告否認兩造租賃關係，更顯不足採。
（六）按耕地租約之登記，應已有合法訂立之耕地租約存在，為其前提要件；耕地三
      七五減租條例第六條關於以書面訂立耕地三七五租約之規定，係以其耕地之租
      賃契約已經成立為前題要件；業據原告於歷次書狀陳明，此再參之被告所提最
      高行政法院五十四年判字第二四二號及最高法院四十三年台上字第一一○五號
      判決益明，查本件既有書面之耕地租約登記，自然以周祿壽與林熊徵間已有耕
      地租約存在為前提，被告否認租約存在，實屬無稽。況被告在各地鄉鎮公所登
      記之三七五租約非止一件，對本件耕地租約實難委為不知，而本件耕地租約自
      登記以來已有五十年，被告既從未以任何方式表示異議，今日臨訴始予否認，
      殊不足採。
（七）又日據時期土地謄本記載之地租固指行政機關課徵之田賦，然田賦乃係因土地
      所有人放租予他人獲有收益而予課徵，且田賦之課徵標準亦係參考佃租之一定
      比例計算，故本件系爭土地於日據時期之地租記載，自足為林熊徵曾將土地放
      租之證明。
三、證據：提出租約影本、土地登記謄本各一份，並請求傳訊證人秦德義。
乙、被告方面：
一、聲明： 原告之訴駁回。
二、陳述：
（一）原告所提臺灣省臺北縣三礁字第十六號私有耕地租約無實質上證據力，不足證
      兩造間存有耕地租賃關係：
      原告所提臺灣省臺北縣三礁字第十六號私有耕地租約，依其程式外觀固不無可
      能為三峽鎮公所所填發，惟查，上揭租約雖載出租人為被告之父林熊徵，然並
      無林熊徵之蓋章，林熊徵亦從未設籍於其上所載「三峽鎮礁溪里五鄰」之住址
      ，是其內容非屬真正，不難自明；且查，該租約租期係自民國三十八年一月一
      日起至四十三年十二月三十一日止，簽訂日期為民國四十二年七月，斯時林熊
      徵早已於民國三十五年十一月二十七日即已辭世，亦無可能於租約上簽名蓋章
      而與原告之被繼承人周祿壽成立耕地租賃關係。職是，原告以上揭未經被告之
      父林熊徵簽名蓋章之租約主張兩造間就系爭土地存有耕地租賃關係，顯屬無稽
      。
（二）按「土地法第四十三條所謂登記有絕對效力，係為保護第三人起見，將登記事
      項賦予絕對真實之公信力」，司法院院字第一九一九號解釋暨最高法院五十年
      台上字第九二九號、四十一年台上字第三二三號、四十年台上字第一八九二號
      、三十三年上字第五九○九號等判例揭櫫甚詳，查本案兩造爭執之耕地租賃關
      係並未涉及善意第三人之保護，原告遽引上揭法條為主張依據，初不無誤會；
      次查，系爭土地登記謄本標示部「有三七五租約」之註記係地政機關依鄉鎮市
      公所檢附之租約資料而為辦理，地政機關實則未就耕地租賃關係存否為實質審
      查，是而，本案耕地租賃關係存否自應參酌耕地租約資料判認，無由以前開土
      地登記謄本之註記為據；另查，原告所提臺灣省臺北縣三礁字第十六號私有耕
      地租約未經被告之父林熊徵簽名蓋章、兩造間始終未存有耕地租賃關係既如前
      述，則前開土地登記謄本之註記即失其附麗，自難倒果為因，反以之為判認本
      案耕地租賃關係存否之佐證。
（三）原告固主張其被繼承人周祿壽於臺灣光復前與林熊徵間即已存在耕地租賃關係
      ，並非於三十八年一月一日始另行合意訂立耕地租約云云，惟查，被告於接獲
      三峽鎮公所辦理租約變更登記通知書前，實從未知悉系爭土地有何出租之情，
      亦未曾向原告或其被繼承人周祿壽收取任何租金；且查，周祿壽與林熊徵間果
      於臺灣光復前即存有耕地租賃關係，則原告自應提出租金收據或其他相關證據
      以證明雙方有此合意，詎原告除前開未經林熊徵簽名蓋章之租約外，僅空言主
      張迄無其他舉證，自難認其主張係屬真實。
（四）末按，原告另謂本件耕地租約自登記後曾多次辦理租約續訂登記，惟被告未於
      續訂租約時提出異議，益見被告否認系爭土地上之耕地租約殊無理由云云，惟
      查，本件耕地租約純係三峽鎮公所登記錯誤所致，兩造間實則並未存有耕地租
      賃關係，且如前所述，被告或林熊徵既未曾設籍於前開租約上之住址，則被告
      自無從收受續訂租約之通知，更遑論依臺灣省耕地租約登記辦法第二條規定提
      出異議，由是以觀，原告以被告未於所謂續訂租約時提出異議而主張兩造間存
      有耕地租賃關係，實屬誤會。
（五）按耕地三七五減租條例第六條第一項載「本條例施行後耕地租約應一律以書面
      為之，租約之訂立、變更、終止或換訂，應由出租人會同承租人申請登記」，
      固係為保護佃農及謀舉證上便利而設，惟查，租約登記仍應以已有合法訂立之
      耕地租約存在，為其前提要件，行政法院五十四年判字第二四二號判例、最高
      法院四十三年台上字第一一○五號判決可參照，否則，縱行政機關誤為租約登
      記，亦無從反以之為耕地租賃關係存否之佐證。準此，本案原告所提臺灣省臺
      北縣三礁字第十六號私有耕地租約，既未經被告之父林熊徵簽名蓋章，且林熊
      徵於該租約簽訂時亦早已辭世，則系爭租約即難認已合法訂立，自無從以三峽
      鎮公所之錯誤登記而謂兩造間存有耕地租賃關係，詎原告不察，強將租約訂立
      與租約登記混為一談，顯屬無據。
（六）原告前屢謂系爭耕地租賃關係係經三峽鎮公所查明屬實後，始於四十二年七月
      間辦理本件租約登記云云，惟查，系爭耕地租約登記之初，被告之父林熊徵既
      已於民國三十五年十一月二十七日即已辭世，則三峽鎮公所如何向林熊徵查明
      系爭租約屬實？林熊徵又如何依耕第三七五減租條例第六條第一項及台灣省耕
      地租約登記辦法第二條第一項之規定會同原告之被承繼人周祿壽辦理租約登記
      ？由是以觀，益見原告所陳顯屬臨訟設辭。
（七）原告所提日據時期土地臺帳，其上雖載有「地租」二字，惟該土地臺帳並無任
      何土地出租之記載，且日據時期所謂「地租」者，實係指行政機關所課徵之「
      田賦」而言，此有內政部編印『臺灣土地登記制度之由來與光復初期土地登記
      之回顧』一書可稽，原告率以之為本案耕地租賃關係存否之佐證，實有誤會。
      綜右，請判決如訴之聲明。
三、證據：提出三峽鎮公所辦理租約變更登記通知書影本、臺灣省耕地租約登記辦法
    條文摘錄、行政法院五十四年判字第二四二號判例、最高法院四十三年台上字第
    一一○五號判決要旨、內政部編印「臺灣土地登記制度之由來與光復初期土地登
    記之回顧」摘錄各一份（均影本）為證。
    理    由
一、兩造爭執之要旨：
    原告主張系爭土地係原告之父周祿壽向林熊徵承租耕作，有台灣省台北縣私有耕
    地租約三礁字第十六號為憑，自應認為真正。又依土地法所為之登記，有絕對效
    力。本件系爭土地上有三七五租約，亦有土地登記簿謄本可稽，原告之父周祿壽
    原即係林家佃農，嗣因台灣光復後政府於四十年間實施耕地三七五減租，以法律
    強制規定地主與佃農間之權利義務內容，並就已存在之耕地租賃於調查屬實後辦
    理耕地租約登記，始由台北縣三峽鎮公所於辦理耕地租約登記時記載本件租賃期
    間自三十八年一月一日起至四十三年十二月三十一日止，非指周祿壽與林熊徵間
    於三十八年一月一日另行合意訂立耕地租約。再者，被告係於三十五年十一月二
    十七日始出生，及光復後林家所有之土地田產均以林熊徵名義辦理登記，尚難謂
    本件耕地租約以林熊徵名義辦理出租人登記有何可疑，況本件耕地租約自登記後
    曾多次辦理續訂租約，唯被告未於續訂租約時提出異議，益見被告否認系爭土地
    上之耕地租約，殊無理由。被告係林熊徵之繼承人，原告為現耕繼承人繼承承租
    權者，應申請租約變更登記，從而原告請求被告應與原告續訂租約，為有理由等
    語。被告則以：系爭租約雖形式上為三峽鎮公所所填發，惟其上雖載出租人為被
    告之父林熊徵，然並無林熊徵之蓋章，林熊徵亦從未設籍於其上所載「三峽鎮礁
    溪里五鄰」之住址，是其內容非屬真正，且該租約租期係自民國三十八年一月一
    日起至四十三年十二月三十一日止，簽訂日期為四十二年七月，然林熊徵早已於
    三十五年十一月二十七日辭世，亦無可能於租約上簽名蓋章而與原告之被繼承人
    周祿壽成立耕地租賃關係。況被告亦未曾向原告或其被繼承人周祿壽收取任何租
    金；原告應提出繳租金之收據，以證雙方有租約存在等語，資為抗辯。
二、得心證之理由：
    由兩造爭執之要旨觀之，本件應審究者為系爭租約是否足以證明周祿壽與林熊徵
    確有租約存在？有無拘束被告之效力？經查：
（一）原告主張周祿壽與林熊徵訂有系爭租約，固據其提出臺灣省臺北縣三礁字第十
      六號私有耕地租約為證，然為被告所否認，辯稱系爭租約上無林熊徵之蓋章，
      林熊徵亦從未設籍於其上所載「三峽鎮礁溪里五鄰」之住址，且林熊徵於三十
      五年十一月二十七日死亡，自無可能與周祿壽於四十二年七月訂立系爭租約，
      故系爭租約其內容非屬真正，並無實質證據力，不足證明周祿壽與林熊徵訂有
      系爭租約等語，並提出林熊徵之除戶謄本為證。按「證據能力與證據力有別，
      前者係指於人或物中有為證據方法之資格，後者則係證據方法就應證事實所能
      證明之價值。本件台北縣政府函既為公文書，自非無書證之能力，且依民事訴
      訟法第三百五十五條第一項之規定，具有形式上證據力，至其實質上證據力之
      有無，則由事實審法院依自由心證判斷之。」最高法院七十八年度台上字第二
      ０九０號判決可資參照。本件被告之父林熊徵，已於三十五年十一月二十七日
      死亡，有被告提出之林熊徵除戶謄本可稽，且依原告提出之臺灣省臺北縣三礁
      字第十六號私有耕地租約觀之，其立約日期係在四十二年七月，且出租人簽名
      蓋章欄，雖簽有林熊徵，但無蓋章，徵之林熊徵早於三十五年十一月二十七日
      死亡，則林熊徵客觀自始不能與原告之父周祿壽簽立上開租約至明；且如周祿
      壽與林熊徵間早於訂約之前即有租約合意，則周祿壽必有繳交租金之收據，乃
      原告自始無法提出繳租收據以為證明，再參酌證人秦德義於本院訊問亦證稱：
      「我不知道（周祿壽有訂租約），我的部分也沒有訂租約。」「不認識（林熊
      徵），也沒有看過，我也沒有繳過租金，別人有沒有繳我也不知道。」等語，
      顯見周祿壽與林熊徵並未訂立系爭耕地租約，原告主張周祿壽與林熊徵訂有上
      開租約，自難信為真實。
（二）原告另主張系爭土地登記簿謄本上載明系爭土地上有三七五租約，有土地登記
      簿謄本可稽，依土地法所為之登記，有絕對效力，土地法第四十三條亦有明文
      。原告之父周祿壽有承租系爭土地耕作之事實，自不容被告否認云云。惟按「
      土地法第四十三條所謂登記有絕對效力，係為保護第三人起見，將登記事項賦
      予絕對真實之公信力」，司法院院字第一九一九號解釋暨最高法院五十年台上
      字第九二九號、四十一年台上字第三二三號、四十年台上字第一八九二號、三
      十三年上字第五九○九號等判例著有明文，本件兩造爭執之耕地租賃關係並未
      涉及善意第三人之保護，原告遽引上揭法條為主張依據，已有誤會；再者，系
      爭土地登記謄本標示「有三七五租約」之註記，依原告提出之臺灣省臺北縣三
      礁字第十六號私有耕地租約上蓋有台北縣政府核定之「本租約依照減租條例第
      二十條規定自民國四十四年元月一日起至四十九年十二月三十一日止續訂租約
      六年」，嗣經三次核定，至七十三年十二月三十一日止續訂租約六年，有其上
      之台北縣政府核定章四枚印文可按，顯見台北縣政府於核定時，係依照前開所
      述並非林熊徵所簽訂之系爭租約為依據，並未為實際之調查與認定，而地政機
      關亦係依三峽鎮公所檢附之租約資料及台北縣政府核定章而為辦理登記，並未
      就系爭耕地是否存有租賃關係為實質審查及認定，依上開說明，系爭租約並無
      證據足證係林熊徵與周祿壽所簽訂，且原告亦未能舉證證明其父周祿壽與被告
      之父林熊徵確有訂立租約、繳納租金之事實，從而，本件耕地租賃關係是否存
      在，自應以周祿壽與林熊徵是否有訂立租約來認定，不能以上開土地登記謄本
      之註記為依據。又按耕地三七五減租條例第六條第一項載「本條例施行後耕地
      租約應一律以書面為之，租約之訂立、變更、終止或換訂，應由出租人會同承
      租人申請登記」，固係為保護佃農及謀舉證上便利而設，惟查，「耕地三七五
      減租條例第六條第一項及台灣省耕地租約登記辦法第二條第一項所規定耕地租
      約訂立之登記，應以已有合法訂立之耕地租約，為其前提條件」，最高行政法
      院五十四年判字第二四二號判例及最高法院四十三年台上字第一一○五號判決
      可參照，故本件租約登記仍應以已有合法訂立之耕地租約存在，為其前提要件
      至明，因此，行政機關未為實質審查耕地租約之存在，而為租約登記，如無合
      法訂立之租約存在，仍不得執此「三七五租約」註記，而謂周祿壽與林熊徵間
      有訂立耕地租約。從而，原告主張土地登記簿謄本有三七五租約註記，有絕對
      效力，周祿壽與林熊徵間確有訂立耕地租約云云，尚屬無據。
（三）原告復主張被告雖辯稱林熊徵於三十三年間即已辭世，惟被告係於三十五年十
      一月二十七日始出生，及光復後林家所有之土地田產均以林熊徵名義辦理登記
      等情，尚難謂本件耕地租約以林熊徵名義辦理出租人登記有何可疑，況本件耕
      地租約自登記後曾多次辦理續訂租約，最近一次續訂租約期間之六十八年一月
      一日至七十三年十二月三十一日，更係被告已辦妥土地繼承登記取得所有權之
      後，被告並未於續訂租約時提出異議等情，益見被告否認系爭土地上之耕地租
      約，殊無理由云云。惟為被告所否認，辯稱：被告於接獲三峽鎮公所辦理租約
      變更登記通知書前，實從未知悉系爭土地有何出租之情，亦未曾向原告或其被
      繼承人周祿壽收取任何租金；且周祿壽與林熊徵間果於臺灣光復前即存有耕地
      租賃關係，則原告自應提出租金收據或其他相關證據以證明雙方有此合意，詎
      原告除前開未經林熊徵簽名蓋章之租約外，僅空言主張迄無其他舉證，自難認
      其主張係屬真實等語。經查，被告之父林熊徵於三十三年十一月二十七日死亡
      ，系爭土地於六十三年九月二十七日由被告辦理繼承登記，有除戶謄本、土地
      登記謄本可參，雖台灣光復後，林本源家族土地仍以林熊徵名義登記，然原告
      並無證據證明系爭耕地租約係林熊徵與周祿壽所訂立，已如前述，自不能以光
      復後林家土地仍以林熊徵名義登記，即謂林熊徵與周祿壽訂有系爭租約之事實
      ；再進一步言，林熊徵已自始不可能於四十二年七月間與周祿壽訂立系爭租約
      ，則由何人（有管理處分系爭耕地之權利者）於台灣光復後與周祿壽訂立系爭
      租約，及光復前周祿壽與林熊徵或其代理人有訂立系爭土地耕地租約之事實，
      均應由原告舉證證明之，乃原告亦均未能舉證以明之；且系爭租約多次辦理續
      約，均係依照原告提出臺灣省臺北縣三礁字第十六號私有耕地租約而由台北縣
      政府核定，並無證據足證業已通知被告表示意見，原告復無法提出繳交租金予
      被告之收據證明，是被告上開所辯：於接獲三峽鎮公所辦理租約變更登記通知
      書前，實從未知悉系爭土地有何出租之情，亦未曾向原告或其被繼承人周祿壽
      收取任何租金等語，堪信為真實。原告主張台灣光復前周祿壽與林熊徵間即存
      有耕地租約，及光復後周祿壽與林熊徵訂有系爭租約云云，均未舉證以實其說
      ，自難採信。
（四）綜上所述，原告主張台灣光復前周祿壽與林熊徵有耕地租約，光復後復訂有臺
      灣省臺北縣三礁字第十六號私有耕地租約，為公文書，且於系爭土地登記謄本
      上載有三七五租約，有登記絕對效力云云，為無足採，原告請求被告應就坐落
      台北縣三峽鎮○○段二十五之八、二十五之九地號土地會同原告向台北縣三峽
      鎮公所辦理變更耕地出租人為被告、承租人為原告，並與原告續訂耕地三七五
      租約，租期自民國九十二年一月一日起至民國九十七年十二月三十一日止，為
      無理由，應予駁回。
三、本件判決基礎已臻明顯，兩造其餘陳述及攻擊防禦方法暨所為之立證，核與本件
    判決結果無涉，爰不一一審理論究，附此敘明。
四、結論：本件原告之訴為無理由，依民事訴訟法第七十八條，判決如主文。
中      華      民      國    九十二    年      三      月    二十八    日
                                臺灣板橋地法院民事第二庭
~B法      官  林錫凱
右為正本，係照原本作成。
如對本判決上訴，須於判決送達後廿日內向本院提出上訴狀
中      華      民      國    九十二    年      三      月    三十一    日
~B法院書記官  許清琳


司法院資訊處製作；財團法人民間司法改革基金會備份。
